【裁判字號】    95,訴,541
【裁判日期】    950818
【裁判案由】    撤銷贈與等
【裁判全文】
臺灣板橋地方法院民事判決               95年度訴字第541號
原      告  中華商業銀行股份有限公司
法定代理人  甲○○
訴訟代理人  戊○○
?????  丙○○
被      告  乙○○
            丁○○
共      同
訴訟代理人  蔡鎮隆律師
上列當事人間請求撤銷贈與等事件，經本院於民國95年8 月4 日
言詞辯論終結，判決如下：
    主  文
被告就如附表所示不動產於民國九十四年二月十五日所為贈與行
為及於同年月二十一日所為所有權移轉登記行為均應予撤銷。
被告丁○○應將前項不動產於民國九十四年二月十五日在臺北縣
中和地政事務所，以夫妻贈與為原因所為之所有權移轉登記予以
塗銷。
訴訟費用由被告負擔。
    事實及理由
一、原告主張：
(一)、緣碩緯科技股份有限公司（下稱碩緯公司）於民國93年12月
    15日邀同訴外人劉宗霖、被告乙○○為連帶保證人，向原告
    借款新台幣（下同）500 萬元，並簽訂綜合授信契約，動用
    期間自93年12月17日起至94年12月17日止，嗣於94年8 月9
    日另增訂增補借據，將到期日展延至97年6 月15日止，茲因
    碩緯公司僅繳息至94年11月15日止即未再續行依約清償本息
    ，依約定書第7 條第1 項第2 款約定，全部借款視為到期，
    原告已向臺灣臺北地方法院對碩緯公司、劉宗霖、被告乙○
    ○聲請支付命令在案。
(二)、詎被告乙○○於94年2 月15日與被告丁○○就如附表所示之
    不動產（下稱系爭不動產）訂立贈與契約，並於94年2 月21
    日將系爭不動產移轉登記予被告丁○○。亦即被告乙○○先
    行就系爭不動產為無償贈與移轉登記，碩緯公司、劉宗霖、
    被告乙○○再聲請展延上述借款之到期日。又所謂連帶保證
    ，係保證人放棄民法第745 條得於債權人未就主債務人之財
    產強制執行而無效果前，對於債權人拒絕清償之「先訴抗辯
    權」，而與主債務人負連帶債務之意；換言之，債權人得對
    主債務人或連帶保證人請求全部之給付。又連帶債務未全部
    履行前，全體債務人仍負連帶責任。被告乙○○既為碩緯公
    司之連帶保證人，於連帶保證債務成立後，其財產即構成債
    權人之總擔保。被告乙○○將系爭不動產無償贈與並移轉登
    記予被告丁○○，使被告乙○○之積極財產減少，然其消極
    財產並未減少，自有害於原告之債權。爰依民法第244 條第
    1 項、第4 項之規定，請求撤銷被告就系爭不動產所為之贈
    與行為及所有權移轉登記行為，並請求被告丁○○塗銷系爭
    不動產之所有權移轉登記，回復為被告乙○○之名義。
(三)、聲明：
 1. 被告乙○○、丁○○間就系爭不動產於94年2 月15日所為贈
    與行為及於94年2 月21日所為之所有權移轉登記行為應予撤
    銷。
 2. 被告丁○○應將系爭不動產於94年2 月21日以夫妻贈與為原
    因所為之所有權移轉登記予以塗銷，回復為被告乙○○名義
    。
二、被告抗辯：
(一)、本件被告間之財產移轉行為，受憲法關於財產權之保障：
 1. 依司法院大法官會議釋字第400 號解釋之意旨，可知私有財
    產之保障乃現行憲法之一項基本價值決定，憲法財產權之保
    障即在於私有財產制度之保障，此種制度保障之效力，具有
    籠罩全部法制之作用，各種私法上之制度均應遵守，並維護
    由私有財產而衍生的私法自治、契約自由、營業自由、市場
    交易機能等。反之，前開憲法對於財產權之保障，於符合憲
    法第23條比例原則時，始得予以必要限制。
 2. 被告乙○○於93年12月15日擔任碩緯公司向原告貸款之連帶
    保證人，此後碩緯公司皆正常清償借款；甚者，94年8 月9
    日碩緯公司尚與原告間簽訂增補借據，並由本件被告乙○○
    擔任連帶保證人，其後，碩緯公司亦持續正常清償借款迄94
    年11月15日止，此為原告所不爭。
 3. 被告乙○○於93年12月15日擔任碩緯公司之連帶保證人時起
    ，其財產權仍受憲法保障，亦即乙○○就其財產有自由使用
    、收益及處分之權能。而本件被告於94年2 月21日完成系爭
    不動產之移轉行為，彼際碩緯公司均正常清償原告之借款；
    甚者，94年8 月9 日經原告嚴格徵信並審查核可後，始與碩
    緯公司訂立增補借據，其時乙○○仍擔任該增補借據之連帶
  ?保證人，且為原告所認可，足見原告對於被告乙○○於簽訂
?  增補借據前，就系爭不動產之移轉行為，已徵信並審查核可
    ，嗣後自不得僅以碩緯公司未正常繳納借款，逕行主張撤銷
    被告間於94年2 月21日就系爭不動產之移轉行為。該移轉行
    為應受憲法上關於財產權之保障，原告之主張顯違前揭大法
    官會議解釋意旨，洵無足採。
(二)．本件被告乙○○之積極財產並未減少：
 1. 按所謂有害及債權者，意指債務人減少其積極財產或增加消
    極財產，因而足以減少其一般財產，削弱共同擔保，使債權
    受有損害而不能受完全之清償而言。又有無減少責任財產，
    應就行為前後之債務人支付能力以為判斷。
 2. 被告乙○○於87年因買賣取得系爭不動產，並於88年6月30
    日向安泰商業銀行（下稱安泰銀行）設定抵押貸款計新台幣
    270 萬元，其後於94年1 月28日，另向聯邦商業銀行股份有
    限公司（下稱聯邦銀行）設定抵押轉貸且增貸408 萬元。再
    者，被告乙○○於94年2 月21日將系爭不動產移轉記予被告
    丁○○，斯時被告乙○○縱已擔任碩緯公司向原告貸款之連
??帶保證人，然被告乙○○處分財產之行為並未增加其消極財
    產，更難謂有減少其積極財產，自無害及債權之共同擔保可
??言，原告主張即無足採。
(三)．原告主張行使撤銷權係違反誠信原則：
 1. 依民法第148 條第2 項規定及最高法院88年台上字第497 號
    判例意旨，行使權利，履行義務，應依誠實及信用方法，如
    權利者在相當期間內不行使權利，並因其行為造成特殊情況
    ，足以引起義務人之正當信任，認為權利人已不欲行使其權
    利，而權利人再為行使時，應認為有違誠信原則，得因義務
    人之抗辯，使其權利歸於消滅。
 2. 被告間於94年2 月21日完成系爭不動產之移轉登記，迄94年
    8 月9 日，原告再與碩緯公司訂立增補借據時止，已近半年
    之久，原告既為銀行，對於是否與碩緯公司另行訂立增補借
    據，必已嚴加徵信審核，則於前段期間內，原告隨時可以主
    張撤銷被告間關於系爭不動產之移轉行為，然其不為，業已
    令被告對其等移轉財產之行為產生正當信賴，甚者，經該公
    示行為後，亦足令一般人產生對系爭不動產交易安定性之信
    賴。詎原告遲至95年3 月2 日始起訴主張撤銷被告間就系爭
    不動產之移轉行為，揭櫫前開判例意旨，原告關於本件權利
    之行使顯有違誠信原則，其權利應歸於消滅，不得再行主張
    。
 3. 退步言之，自94年2 月21日被告間完成系爭不動產移轉行為
    之日起，至原告提起本件訴訟時已逾1 年，是原告行使本件
    撤銷權，已經過1 年之除斥期間，自不得再行主張。
(四)、聲明：原告之訴駁回。
三、本院得心證之理由
(一)、兩造不爭執之事實
 1. 原告主張碩緯公司於93年12月15日邀同外人劉宗霖、被告乙
    ○○為連帶保證人，與其簽訂綜合授信契約，約定授信總額
    度為500 萬元，動用期間自93年12月17日起至94年12月17日
    止。嗣於94年8 月9 日，原告另與碩緯公司增訂增補借據，
    並同由劉宗霖、被告乙○○擔任連帶保證人，將到期日展延
    至97年6 月15日止。其後，因碩緯公司僅正常繳息至94年11
    月15日止，即未再按期清償本息，依約全部借款視為到期。
    原告已向臺灣臺北地方法院對碩緯公司、劉宗霖、被告乙○
    ○聲請95年度促字第404 號支付命令，並已確定在案，碩緯
    公司、劉宗霖、被告乙○○依該支付命令，應連帶清償原告
    346 萬元及利息、違約金等事實，為被告所不爭，且經原告
    提出綜合授信契約1 份、增補借據1 紙、臺灣臺北地方法院
    95年度促字第404 號支付命令1 紙（以上均影本）為證（附
    於本院卷第6 頁背面至第11頁），自堪信為真實。
 2. 系爭不動產原為被告乙○○所有，乙○○於94年2 月15日將
    系爭不動產贈與予被告丁○○，並於94年2 月21日將系爭不
    動產移轉登記予被告丁○○等情，復為兩造所不爭執，且有
    系爭不動產之土地登記謄本、建物登記謄本影本在卷為憑（
    附於本院卷第12頁背面至第17頁），亦屬真正。
(二)、原告主張被告間就系爭不動產所為前開贈與行為及所有權移
    轉登記行為，有害於原告對於被告乙○○之債權，請求依民
    法第244 條第1 項、第4 項之規定訴請撤銷及回復原狀等語
    ，則為被告否認，並以前詞置辯。經查：
 1. 按債務人所為之無償行為，有害及債權者，債權人得聲請法
    院撤銷之。債權人依第1 項或第2 項之規定聲請法院撤銷時
    ，得並聲請命受益人或轉得人回復原狀。但轉得人於轉得時
    不知有撤銷原因者，不在此限。民法第244 條第1 項、第4
    項分別定有明文。次按債權人得依民法第244 條規定行使撤
    銷權，以其債權於債務人為詐害行為時，業已存在者為限（
    最高法院62年台上字第2609號判例意旨參照），而債權人應
    保全之債務人責任財產，以債之關係成立時之狀態為準，債
    權發生當時之責任財產為債務人之信用基礎，因詐害行為當
    時，尚未存在之債權，無受詐害行為所妨害可言。是債權人
    所得撤銷之債務人詐害行為，以債權成立後所為者為限；債
    權如係成立於詐害行為以前，詐害行為當時，債務雖未屆清
    償期，債權人亦得行使撤銷權（最高法院88年度台上字第
    976 號判決意旨可參）。又連帶保證係指保證人與主債務人
    負同一債務，對於債權人各負全部給付之責任而言，此就民
    法第272 條第1 項規定連帶債務之文義參照觀之甚明（最高
    法院45年台上字第1426號判例意旨），債權人自得依民法第
    273 條之規定，對於連帶債務人中之一人，或數人，或其全
    體，同時或先後請求全部或一部之給付。
 2. 本件被告乙○○係訴外人碩緯公司向原告借款之連帶保證人
    ，且被告乙○○及碩緯公司對原告所負前開借款債務，尚欠
    本金346 萬元及利息暨違約金之債務，業據臺北地方法院核
    發95年度促字第404 號支付命令確定在案，足證原告確係被
    告乙○○之債權人。且被告乙○○擔任碩緯公司對原告前揭
    借款之連帶保證人，其性質上係屬連帶債務，依民法第272
    條、第273 條之規定，原告本得對主債務人或連帶保證人中
    之一人，或數人，或其全體，同時或先後請求全部或一部之
    給付，故被告乙○○對原告之債務本即存在，其對原告之債
    務非待碩緯公司負遲延責任且受催告後始發生，其於94年2
    月15日為系爭不動產之無償贈與行為時，確係系爭債務之連
    帶債務人，亦堪認定。
 3. 被告固抗辯被告就系爭不動產為贈與及移轉所有權登記之行
    為時，碩緯公司均正常清償原告之借款利息，且其後原告與
    碩緯公司、被告乙○○於94年8 月9 日另簽訂增補借據，將
    借款到期日展延至97年6 月15日，足見原告已對系爭不動產
    之移轉行為為徵信並審查核可，嗣後自不得再以碩緯公司未
    正常繳款，即主張撤銷云云。然此為原告所否認，陳稱於簽
    立增補借據時，原告並不知系爭不動產已於被告間完成移轉
    之事實，被告對此既未舉證以實其說，自難僅憑被告片面陳
    述，遽認原告在簽立增補借據時，已知悉系爭不動產之前開
    移轉行為。況原告是否得依民法第244 條行使撤銷權，係以
    其對被告乙○○有無債權為其要件，至該債權是否已屆清償
    期，主債務人是否正常繳息，在所不問，已如前述，故被告
    就系爭不動產為前揭贈與及所有權移轉登記行為時，主債務
    人碩緯公司是否仍正常繳息，原告其後是否同意碩緯公司與
    被告乙○○對展延到期日，均對原告得否主張民法第244 條
    之撤銷權乙節不生影響，被告此部分辯解，應無足取。
 4. 按連帶債務人對於債權人應各負全部給付之責，是在債務未
    受清償前，連帶債務人中之一人所為之詐害行為，債權人自
    得對之依民法第244 條第1 項、第2 項規定撤銷之，至於其
    他連帶債務人有資力與否，在所不問（最高法院88年度台上
    字第1302號判決意旨參照）。本件被告乙○○對原告所負之
    連帶債務，固尚有主債務人碩緯公司及另一連帶保證人劉宗
    霖，惟其他連帶保證人是否有資力，既與被告乙○○所為無
    償行為是否有害及債權無涉，本院僅須審究被告乙○○所為
    無償行為是否有害及債權。經查原告前依其向財政部臺北市
    國稅局（下稱國稅局）查調之財產所得資料，向臺灣臺北地
    方法院聲請保全執行，經該院以94年度執全亥字第4330號案
    件予以受理，並對第三人核發94年度執全亥字第4330號扣押
    命令，然除中信證券股份有限公司信義分公司、臺灣銀行分
    別依該執行命令扣押被告乙○○於集中保管帳戶內之明基股
    票42股、力麗股票12股外，餘第三人長城證券股份有限公司
    、網路證券股份有限公司、元大京華證券股份有限公司木柵
    分公司及忠孝延吉分公司、大昌證券股份有限公司新店分公
    司、群益證券股份有限公司板橋分公司均具狀表示乙○○於
    該等公司之帳戶內並無股票可供扣押，萬泰商業銀行中和分
    行亦具狀陳稱截至95年1 月20日止，乙○○於該分行之存款
    餘額為零元，而對乙○○之存款、股票債權聲明異議，致原
    告對被告乙○○之保全執行並無實益等節，為兩造所不爭，
    且有原告提出之乙○○財產所得資料清單、執行處通知函、
    前開銀行及證券公司回函等件影本為證，足徵被告乙○○除
    系爭不動產外，確無其他財產足供清償其對於原告所負債務
    ，是被告間就系爭不動產所為前揭無償贈與之債權行為及所
    為所有權移轉登記之物權行為，確有害及原告之債權。
 5. 被告雖抗辯以被告乙○○之財產資料觀之，難認被告處分系
    爭不動產之行為有害原告之債權，且被告乙○○於94年1 月
    28日曾以系爭不動產向聯邦銀行申請抵押貸款，其移轉系爭
    不動產之行為並未致其積極財產減少等語。然由卷附被告乙
    ○○93年度之所得資料以觀（附於本院卷第35頁至第43頁）
    ，被告乙○○於93年度之所得除1 筆56萬元之薪資收入外，
    餘皆屬投資、股利或利息收入，雖其於93年度財產所得資料
    上之總額高達500 餘萬元，然該資料上所列者乃乙○○整年
    度之所得收入，且該等股利、投資所得之流動性極高，尚難
    以該財產所得資料之內容作為判斷被告乙○○移轉系爭不動
    產時或目前資力狀況之依據。另被告乙○○前曾向聯邦銀行
    貸款，並以系爭不動產設定限額為408 萬元之最高限額抵押
    權予聯邦銀行乙節，有前引土地及建物登記謄本為據，系爭
    不動產移轉予被告丁○○後，雖不影響該最高限額抵押權之
    存續，然乙○○將系爭不動產贈與及移轉予被告丁○○後，
    其積極財產因此減少，然其對於聯邦銀行所負之貸款債務即
    消極財產並未隨之縮減，是被告辯稱系爭不動產之前揭移轉
    行為並未致乙○○之財產減少，且未損害原告之系爭債權云
    云，要無足採。
 6. 被告另辯稱系爭不動產之贈與行為及所有權移轉登記行為係
    發生於94年2 月間，原告直至95年3 月方提出本件訴訟，其
    撤銷權之行使已逾1 年之除斥期間，其權利之行使亦違反誠
    信原則等語。惟按民法第244 條之撤銷權，自債權人知有撤
    銷原因時起，1 年間不行使，或自行為時起經過10年而消滅
    ，民法第245 條定有明文。是原告行使本件撤銷權之1 年除
    斥期間，應自其知悉有撤銷原因之時起算1 年，非自被告乙
    ○○贈與或移轉系爭不動產所有權之日起算。原告對此主張
    其係於94年12月28日向國稅局查調被告乙○○之財產所得資
    料，且於95年1 月5 日申請電子網路謄本，始得知被告已就
    系爭不動產完成贈與及移轉登記，旋於95年3 月20日提起本
    件訴訟，並無延滯行使權利或撤銷訴權除斥期間經過之情事
    ，業據原告提出財產歸屬資料清單、電子網路謄本等件為憑
    ，洵堪採信。被告對於原告何時知悉系爭不動產贈與或移轉
    所有權行為此有利於己之事實，則未能舉證以實其說，其空
    言抗辯原告行使撤銷權已逾除斥期間云云，殊屬無據。再民
    法第244 條之規定，本係立法者為保障全體債權人之利益，
    在一定之條件下，以法律對於債務人、受益人之財產權施以
    一定之限制，核與憲法第15條財產權保障及第23條規定之法
    律保留原則及比例原則並無牴觸，被告指稱原告依民法第
    244 條行使撤銷權乃違反憲法保障財產權之意旨，亦無可取
    。
(三)、綜上所述，原告主張被告就系爭不動產於94年2 月15日所為
    無償贈與之債權行為及於同年2 月21日所為所有權移轉登記
    之物權行為足以害及其債權，為有理由。從而，原告依民法
    第244 條第1 項、第4 項之規定，請求撤銷被告就系爭不動
    產所為無償贈與之債權行為及所有權移轉登記之物權行為，
    並請求被告丁○○塗銷所有權移轉登記，洵屬有據，應予准
    許。
(四)、本件事證已臻明確，兩造其餘主張及攻擊防禦方法與證據，
    經本院斟酌後，與本件判決結果已不生影響，故不一一論列
    ，附此敘明。
(五)、結論：原告之訴為有理由，依民事訴訟法第78條、第85條第
    1項前段，判決如主文。
中    華    民    國    95    年    8     月    18    日
                  民事第三庭  審判長法  官  陳映如
                                    法?官  黃信滿
                                    法?官  吳佳穎
以上正本係照原本作成
如對本判決上訴，須於判決送達後20日內向本院提出上訴狀
中    華    民    國    95    年    8     月    18    日
                                    書記官  黃美雲
┌────────────────────────────────────────┐
│附表（土地）：                                                                  │
├──┬─────────────────┬─┬───────┬─────────┤
│編號│  土地坐落                        │地│  面    積    │                  │
│    ├───┬────┬────┬───┤  ├───────┤  權  利  範  圍  │
│    │縣  市│鄉鎮市區○   段   │地 號 │目│ 平方公尺     │                  │
├──┼───┼────┼────┼───┼─┼───────┼─────────┤
│ 1. │臺北縣│中和市  ○○○段  │594-1 │建│ 7.5          │100,000分之29     │
├──┼───┼────┼────┼───┼─┼───────┼─────────┤
│ 2. │臺北縣│中和市  ○○○段  │594-2 │建│ 7.83         │100,000分之29     │
├──┼───┼────┼────┼───┼─┼───────┼─────────┤
│ 3. │臺北縣│中和市  ○○○段  │594   │建│ 9066.08      │100,000分之29     │
└──┴───┴────┴────┴───┴─┴───────┴─────────┘
┌───────────────────────────────────────────┐
│附表（建物）：                                                                        │
├──┬────┬───────┬────────┬─────────┬────────┤
│編號│ 建號   │  基地坐落    │ 建物門牌       │  建物面積        │ 權利範圍       │
│    │        │              │                │（平方公尺）      │                │
├──┼────┼───────┼────────┼─────────┼────────┤
│    │ 3359   │臺北縣中和市秀│臺北縣中和市景平│層次面積：29.30   │ 全部           │
│    │        │山段594地號   │路188號24樓之2  │附屬建物：陽台5.04│                │
│    ├────┼───────┴────────┼─────────┼────────┤
│    │ 4252   │上列建物之共同使用部分          │4576.53           │ 100,000分之26  │
│ 1. ├────┼────────────────┼─────────┼────────┤
│    │ 4255   │上列建物之共同使用部分          │11,051.18         │ 100,000 分之75 │
│    ├────┼────────────────┼─────────┼────────┤
│    │ 4258   │上列建物之共同使用部分          │886.27            │ 100,000分之50  │
├──┼────┼───────┬────────┼─────────┼────────┤
│    │ 4250   │臺北縣中和市秀│臺北縣中和市景平│6638.00           │ 225分之1       │
│    │        │山段594地號   │路170-200 號地下│                  │                │
│ 2. │        │              │五層            │                  │                │
│    ├────┼───────┴────────┼─────────┼────────┤
│    │ 4252   │上列建物之共同使用部分          │2542.36           │ 10,000分之2382 │
└──┴────┴────────────────┴─────────┴────────┘


司法院資訊處製作；財團法人民間司法改革基金會備份。
